【裁判字號】    90,家訴,24
【裁判日期】    920107
【裁判案由】    分割遺產
【裁判全文】
臺灣彰化地方法院民事判決  九十年度家訴字第二四號
    原      告  丙○○
    被      告  甲○○
    被      告  乙○○
右當事人間請求分割遺產事件，本院判決如左：
    主    文
兩造共有被繼承人林本恩如附表所示之遺產，准予分割，其分割方法如下：
一、坐落彰化縣秀水鄉○○段四三七地號土地如複丈成果圖（一）編號甲，面積０．
    ００九五公頃部分由原告丙○○取得；編號乙１，面積０．０七八四公頃及編號
    乙２，面積０．００六四公頃部分由被告乙○○取得。
二、坐落彰化縣秀水鄉○○段四四四地號土地如複丈成果圖（一）編號丙１，面積０
    ．０七一三公頃及編號丙２，面積０．００四０公頃，由原告丙○○取得；編號
    丁，面積０．０八四八公頃部分由被告甲○○取得。
三、坐落彰化縣秀水鄉○○段四三九地號土地如複丈成果圖（一）編號戊１，面積０
    ．００五四公頃，編號戊２，面積０．００七七公頃，編號戊３，面積０．０一
    一０公頃部分由原告丙○○取得；編號己１，面積０．００三五公頃，編號己２
    ，面積０．００九一公頃，編號己３，面積０．０一一四公頃部分由被告甲○○
    取得；編號庚１，面積０．０００七公頃，編號庚２，面積０．０一二０公頃，
    編號庚３，面積０．０一一三公頃部分由被告乙○○取得。
四、坐落彰化縣秀水鄉○○段一六五四地號土地，面積０、０一二０公頃，持分公同
    共有三十分之五，由原告丙○○、被告甲○○、乙○○等三人按其應繼分比例三
    分之一保持分別共有，各取得十八分之一。
五、坐落彰化縣秀水鄉○○段一七四七地號土地，面積０、一０一二公頃，持分公同
    共有十八分之二，由原告丙○○、被告甲○○、乙○○等三人按其應繼分比例各
    三分之一保持分別共有，各取得二七分之一。
六、坐落彰化縣秀水鄉○○段一七四八地號土地，面積０、一六八三公頃，持分公同
    共有六分之一，由原告丙○○、被告甲○○、乙○○等三人按其應繼分比例各三
    分之一保持分別共有，各取得十八分之一。
七、坐落彰化縣秀水鄉○○段一七五五地號土地，面積０、０五０九公頃，持分公同
    共有六分之一，由原告丙○○、被告甲○○、乙○○等三人按其應繼分比例各三
    三分之一保持分別共有，各取得十八分之一。
八、坐落彰化縣秀水鄉○○段一七五六地號土地，面積０、一一四九公頃，持分公同
    共有六分之一，由原告丙○○、被告甲○○、乙○○等三人按其應繼分比例各三
    分之一保持分別共有，各取得十八分之一。
九、坐落彰化縣秀水鄉安南巷二八號（門牌整編後為彰化縣秀水鄉○○路三九三號）
    未保存登記建物，稅籍編號00000000000號，持分公同共有全部，基
    地號彰化縣秀水鄉○○段四三七、四三八、四三九地號，如複丈成果圖（一）編
    號乙２，面積０．００六四公頃，編號庚１，面積０．０００七公頃，編號庚３
    ，面積０．０一一三公頃，複丈成果圖（二）編號Ｂ，面積０．００一八公頃建
    物部分分歸由被告乙○○取得；複丈成果圖（一）編號己２，面積０．００九一
    公頃部分，分歸由被告甲○○取得；複丈成果圖（一）編號戊１，面積０．００
    五四號公頃部分，分歸由原告丙○○取得。
十、坐落彰化縣秀水鄉廣西巷二八號未保存登記建物，稅籍編號000000000
    00號，持分公同共有全部，由原告丙○○被告甲○○、乙○○等三人按其應繼
    分比例各三分之一保持分別共有，各取得三分之一。
訴訟費用由兩造各按其應繼分比例各自負擔。
    事    實
甲、原告方面：
  一、聲明：除主文第一項第九點複丈成果圖（二）編號Ｂ，面積０．００一八公頃
      建物部分漏未聲明外，其餘部分如主文所示。
  二、陳述：
（一）緣被繼承人林本恩於民國八十五年三月二十五日死亡，遺有財產詳如附表所載
      ，原告丙○○、被告甲○○、乙○○等三人為其合法繼承人，應繼分應為各三
      分之一，此有所附之系統圖表及戶籍謄本可稽。依法規定，於被繼承人死亡日
      起六個月內應為遺產稅申報及所有權移轉登記，但被告竟以被繼承人生前曾提
      供遺產內之秀水鄉○○段四三九地號土地與原告所有之房屋，建築於該基地之
      建物，建號三九號，共同向秀水鄉農會抵押設定一百二十萬元整，應先清償等
      理由拒不協同辦理繼承登記，導致因債務無法換單據遭農會於八十九年五月三
      ０日代為遺產稅申報，將拍賣地號於八十九年八月十七日代為辦理公同共有登
      記，再為查封定期拍賣。期間被告雖經法院列為債務人通知強制執行，但仍不
      以理會，原告為顧及繼承人間權益，經友人週轉得已償還債務塗銷查封。事後
      經託本地村長及親戚與長輩等轉達及協調，請被告甲○○、乙○○等二人會同
      辦理繼承登記，但被告仍置之不理，最後委託土地登記專業代理人黃敏烝代書
      事務所代為通知，但被告仍不理會，原告不得不依規定單獨聲請繼承登記，乃
      於九十年六月七日，將被繼承人林本恩之遺產辦妥公同共有繼承登記。
（二）今為使公同共有形態依權利持分變更為分別所有，且依繼承人現有使用位置分
      歸所有，俾便於管理使用及耕作，在應有之權利持分、坪數及權利價值不增減
      之分割下，請求分割遺產︰(1)為公同共有全部部分之遺產即地號彰化縣秀水鄉
      ○○段四三七、四三九、四四四號土地及（未保存登記無建號）門牌︰彰化縣
      秀水鄉安南巷二八號房屋，准依複丈成果圖（一），判決為如訴之聲明，由原
      告、被告各取得單獨所有。(2)為公同共有部分持分之遺產即地號彰化縣秀水鄉
      ○○段一六五四、一七四七、一七四八、一七五五、一七五六號等土地，在未
      經其他共有人同意分割共有物下，及地上房屋門牌號碼彰化縣秀水鄉廣西巷二
      八號，請法官准依各繼承人應有之權利持分，各取得應繼分三分之一，使公同
      共有形態依權利持分變更為分別所有，以利管理及耕作。又由於被告之刁難及
      延遲辦繼承登記，導致登記費之罰鍰甚大，本件之訴訟費用應由被告全部負擔
      ，以為公平合理。
（三）彰化縣秀水鄉○○段四三七、四四四號二筆土地目前由原告耕種稻子，同段四
      三九地號上有原告之樓房，又同地號上之三合院平房（即彰化縣秀水鄉安南巷
      二八號）由被告乙○○居住使用，另公廳部分原被告都有使用；同段四四四號
      土地上亦有被告甲○○建農舍，並放置廢汽車，又其他與其他共有人共有之土
      地，目前均別人在使用，依原告之分割方案，可以不用拆掉房子。對於建物部
      分隨分到之土地界限而分割，雖會造成每人分得部分不一，但因上開建物沒有
      什麼價值，所以原告認沒有關係。彰化縣秀水鄉安南巷二八號之房屋並未辦理
      保存登記，其座落基地經現場複丈結果為彰化縣秀水鄉○○段四三八、四三九
      及四三七地號。聲明十之房屋仍未有保存登記，其基地為與他人共有，並未在
      複丈成果圖上。彰化縣秀水鄉安南巷二八號之房屋地政機關測出之面積雖只有
      ０．四四六公頃，雖與房屋稅籍證明書上記載的八二．三平方公尺不符，但因
      房屋稅籍證明書上記載的面積係包含空地部分，地政機關測時並未包含空地部
      分，導致兩者面積不符，但實際上均為同一棟，並沒有錯誤。複丈成果圖（二
      ）中彰化縣秀水鄉○○段四三八地號確係被告乙○○所有。彰化縣秀水鄉安南
      巷二八號房屋門牌整編後為彰化縣秀水鄉○○路三九三號。另複丈成果圖（一
      ）編號丙２及戊２之房屋為原告於被繼承生前時自行建築完成為單獨所有，不
      在本件請求範圍，特予說明。
  三、證據：提出地籍圖謄本影本一份、遺產稅免稅證明書一份、事務所函、繼承系
      統表各一件、戶籍謄本三份、土地登記謄本八份、照片九張、現場示意圖二份
      。
乙、被告甲○○方面：
  一、聲明：同意原告之請求。
  二、陳述：同意遺產合併分割，對於建物部分隨分到之土地界限而分割，雖會造成
      每人分得部分不一，但因上開建物沒有什麼價值，所以被告認沒有關係。複丈
      成果圖（二）中彰化縣秀水鄉○○段四三八地號確係被告乙○○所有。彰化縣
      秀水鄉安南巷二八號房屋門牌整編後為彰化縣秀水鄉○○路三九三號。
  三、證據：提出戶籍謄本一件、支付命令聲請狀影本一件為證。
丙、被告乙○○方面：
  一、聲明：同意原告之請求。
  二、陳述：同意遺產合併分割，對於建物部分隨分到之土地界限而分割，雖會造成
      每人分得部分不一，但因上開建物沒有什麼價值，所以被告認沒有關係。複丈
      成果圖（二）中彰化縣秀水鄉○○段四三八地號係被告乙○○所有。複丈成果
      圖（二）中所測房屋編號Ｂ部分即僅是一條排水溝而已。彰化縣秀水鄉安南巷
      二八號房屋門牌整編後為彰化縣秀水鄉○○路三九三號。
丁、本院依職權勘驗現場並囑託彰化縣彰化地政事務所實施測量。
    理    由
一、本件原告主張被繼承人林本恩於八十五年三月二十五日死亡，遺有財產詳如附表
    所載，原告丙○○、被告甲○○、乙○○等三人為其合法繼承人，應繼分應為各
    三分之一等情，業據原告提出戶籍謄本、繼承系統表、遺產稅免稅證明書一份、
    土地登記謄本八份為證，且為被告等所不爭執，堪認原告之主張為真實。又原告
    主張彰化縣秀水鄉○○段四三七、四四四號二筆土地目前由原告耕種稻子，同段
    四三九地號上有原告之樓房，又同地號上之三合院平房由被告乙○○居住使用，
    另公廳部分原被告都有使用；同段四四四號土地上亦有被告甲○○建農舍，並放
    置廢汽車。另複丈成果圖（一）編號丙２及戊２之房屋為原告於被繼承生前時自
    行建築完成為單獨所有，不在本件請求範圍。再其他與其他共有人共有之土地，
    目前均別人在使用等情，亦據原告提出照片九張、現場示意圖二份為證，且為被
    告所不爭執，復據本院依職權勘驗現場並囑託彰化縣彰化地政事務所實施測量，
    並製勘驗筆錄可稽，堪認原告此部分之主張亦為真實。
二、按繼承人得隨時請求分割遺產；又遺產之繼承，同一順序之繼承人有數人時，按
    人數平均繼承，民法第一千一百六十四條、第一千一百四十一條前段分別定有明
    文。本件被告兩人雖同意原告之分割方案，惟因遲不配合辦理分割遺產手續，從
    而，原告依前揭規定請求分割遺產，自應准許。又按繼承人將公同共有之遺產，
    變更為分別共有，係使原公同關係消滅，另創設繼承人各按應有部分對遺產有所
    有權之新共有關係，其性質應仍屬分割共有物之處分行為。原告主張兩造已繼承
    登記為公同共有之坐落彰化縣秀水鄉○○段一六五四地號、同段一七四七地號、
    同段一七四八地號、同段一七五五地號、同段一七五六地號等五筆土地及坐落彰
    化縣秀水鄉廣西巷二八號，稅籍編號00000000000號，應有部分全部
    之未保存登記建物，因土地部分擁有之持分並非全部尚與其他多位共有人共有，
    而上開房屋占用之土地亦是與他共有人共有，由兩造各依應繼分比例各三分之一
    保持分別共有方法分割，性質上屬分割遺產方法之一，而被告二人亦同意按應繼
    分比例各三分之一之方式分割為分別所有，本院自應准許。
三、坐落彰化縣秀水鄉○○段四三七、四四四、四三九等地號及彰化縣秀水鄉安南巷
    二八號，稅籍編號00000000000號，持分公同共有全部之未保存登記
    建物，本院審酌彰化縣秀水鄉○○段四三七、四四四號二筆土地目前由原告耕種
    稻子，同段四三九地號上有原告之樓房，又同地號上之三合院平房由被告乙○○
    居住使用，另公廳部分原被告都有使用；同段四四四號土地上亦有被告甲○○建
    農舍，並放置廢汽車等情，認原告所提之分割方案最接近兩造每人使用土地之現
    狀情形，且儘量保存建物之完整性，避免土地過度細分，土地部分亦符合應繼分
    比例。再者，彰化縣秀水鄉安南巷二八號之建物係依兩造分得之土地而分割地上
    之建物，可避免房屋所有人與土地所有人不一致所衍生之法律問題，雖造成兩造
    每人分得之部分大小並不完全一致，惟依卷附之房屋稅籍證明書，此部分建物之
    課稅現值僅新台幣二萬一千九百元，且兩造於審理中並均表示此房屋並無什麼價
    值，每人分得面積不完全一致並沒有關係，且被告二人亦同意原告之分割方案，
    從而，原告訴請將此三筆土地及彰化縣秀水鄉安南巷二八號建物，分割如主文第
    一項至第三項及第九項之方割方案，為有理由，亦予准許。
四、另彰化縣秀水鄉安南巷二八號建物，依複丈成果圖（二）所示，係坐落在彰化縣
    秀水鄉○○段四三七、四三八、四三九三筆土地上，其中編號Ｂ，面積０．００
    一八公頃部分係坐落在同段四三八號土地，而同段四三八號土地係屬被告乙○○
    單獨所有，此為原告及被告甲○○所不爭執，又複丈成果圖（一）中編號乙２部
    分相當於複丈成果圖（二）中編號Ａ部分，複丈成果圖（一）中編號庚１部分相
    當於複丈成果圖（二）中編號Ｃ部分，故複丈成果圖（二）編號Ｂ部分於複丈成
    果圖（一）並未顯示出來，而原告亦漏未對此部分聲明，惟因原告主張分割遺產
    ，則被繼承人所有之遺產均須全部分割，故原告縱漏未對此部分聲明，尚不拘束
    本院，本院自得就此部分一併分割。又因複丈成果圖（二）中編號Ａ、Ｃ部分均
    分由被告乙○○所有，則編號Ｂ部分夾在編號Ａ、Ｃ中間，為保持建物之完整性
    ，且編號Ｂ部分正好坐落在被告乙○○自己之土地上，再者原告及被告甲○○於
    本院審理中亦有共識，此部分建物無甚價值，建物隨分得之土地分割，故本院認
    編號Ｂ部分之建物亦一併分歸被告乙○○所有，應屬適當，爰判決如主文所示。
五、按分割共有物係對兩造均屬有利之事，訴訟費用自應由兩造按應繼分比例負擔，
    至原告主張由於被告之刁難及延遲辦繼承登記，導致登記費之罰鍰甚大，本件之
    訴訟費用應由被告全部負擔云云，惟此乃另一法律問題，於本件尚屬無涉，併此
    敘明。
六、據上論結，本件原告之訴為有理由，依民事訴訟法第七十八條判決如主文。
中      華      民      國    九十二    年     一       月      七      日
                                  臺灣彰化地方法院家事法庭
                                      法      官  詹秀錦
右為正本係照原本作成
如對本判決上訴須於判決送達後廿日內向本院提出上訴狀
                                      法院書記官  楊美芳
中      華      民      國    九十二    年     一       月      七      日


司法院資訊處製作；財團法人民間司法改革基金會備份。
